【裁判字號】    98,上易,186
【裁判日期】    980908
【裁判案由】    確認非公司負責人
【裁判全文】
臺灣高等法院民事判決                 98年度上易字第186號
上  訴  人  甲○○
訴訟代理人  丁○○
複代  理人  林仟雯律師
被上  訴人  大世界有線電視股份有限公司
法定代理人  己○○
訴訟代理人  郭百祿律師
被上  訴人  戊○○
兼  訴  訟
代  理  人  丙○○
上列當事人間確認非公司負責人事件，上訴人對於中華民國97年
12月2日臺灣基隆地方法院97年度訴字第378號第一審判決提起上
訴，並為訴之變更，本院於98年8 月25日言詞辯論終結，判決如
下：
    主  文
變更之訴駁回。
變更訴訟費用由上訴人負擔。
    事實及理由
一、被上訴人大世界有線電視股份有限公司（以下稱大世界公司
    ）之法定代理人原為乙○○，於本院審理中變更為己○○，
    有公司變更事項登記表在卷可憑（見本院卷第231-234 頁）
    ，茲據其具狀聲明承受並續行訴訟，核無不合，合先敘明。
二、按在第二審為訴之變更或追加，非經他造同意不得為之。但
    請求之基礎事實同一者不在此限，此觀民事訴訟法第446 條
    第1項、第255條第1項第2款規定自明。所謂請求之基礎事實
    同一，係指變更或追加之訴與原訴之主要爭點有其共同性，
    各請求利益之主張在社會生活上可認為同一或關連，而就原
    請求之訴訟及證據資料，於審理繼續進行在相當程度範圍內
    具有同一性或一體性，得期待於後請求之審理予以利用，俾
    先後兩請求在同一程序得加以解決，避免重複審理，進而為
    統一解決紛爭者，即屬之。本件上訴人於原審主張伊前為被
    上訴人大世界公司之董事長，該公司改選董事長後，遲未辦
    理變更登記，致伊以公司負責人之名義遭主管機關裁罰，請
    求確認伊非公司之負責人，其訴之聲明為：「確認上訴人自
    93年2 月25日起即非大世界公司負責人。」（見原審卷第91
    頁）。嗣於本院審理中變更訴之聲明為：「確認自93年2月2
    5 日起至95年1月3日止上訴人與被上訴人大世界公司之董事
    長委任關係不存在。」（見本院卷第211 頁），與原訴均本
    於上訴人所主張，大世界公司改選董事長後，遲未辦理變更
    登記，致伊仍以公司負責人之名義遭主管機關裁罰之同一原
    因事實，且就原請求所主張之事實及證據資料得以利用，避
    免上訴人於原訴敗訴後再行提起，重複審理，而得於本訴中
    統一解決紛爭，徵諸前開說明，應許上訴人為訴之變更，合
    先敘明。
三、上訴人主張：伊前為被上訴人大世界公司之董事長，惟該公
    司已先後於93年2 月25日、4月3日召開臨時董事會，改選被
    上訴人丙○○、戊○○為董事長，自此大世界公司董事長職
    務即由丙○○及戊○○執行。詎其等竟遲至95年1月3日始將
    大世界公司董事長變更登記為戊○○，並因其等怠為申報公
    司財務報表，致伊以公司負責人之名義，遭行政院金融監督
    管理委員會（以下稱金管會）及財政部證券暨期貨管理委員
    會（於93年改制更名為證券期貨局，並改隸金管會），以違
    反證券交易法為由，分別於93年6月4日、10月12日、11月23
    日及94年6 月20日裁處罰緩新臺幣（下同）12萬元、24萬元
    、36萬元及48萬元，共計120 萬元，並移送法務部行政執行
    署臺北行政執行處（以下稱臺北行政執行處）對伊之財產為
    執行。伊與大世界公司間之委任關係確於93年2 月25日改選
    董事長時即已終止，不因該公司未為變更登記而受影響。爰
    求為確認伊自93年2 月25日起即非大世界公司負責人之判決
    。原審為上訴人敗訴之判決，上訴人不服提起上訴，並變更
    聲明為：確認自93年2 月25日起至95年1月3日止上訴人與被
    上訴人大世界公司之董事長委任關係不存在。
四、被上訴人則以：上訴人欲排除其公法上所受罰鍰處分，自應
    依公法上救濟途徑提起訴願、行政訴訟，其私法上地位既未
    有受侵害之危險，且本件判決之效力並不及於金管會，上訴
    人即無受確認判決之法律上利益存在。況上訴人係就過去非
    大世界公司負責人之事實請求確認，且延續目前已非繼續存
    在，自不得提起確認之訴。又伊公司固於93年2月25日、4月
    3 日召開臨時董事會改選董事長，惟因未遵守相關規定，前
    開董事會議無效，致無法為公司變更登記。嗣94年11月9 日
    依法召開股東臨時會改選董監事，並旋即召開董事會選任戊
    ○○為董事長，始於95年1月3日獲准予變更登記，於此之前
    上訴人仍為大世界公司合法之負責人。上訴人於94年間仍以
    伊公司負責人自居，繼續行使董事長職權，並掌控公司印章
    ，阻礙伊為變更登記等語，資為抗辯。並答辯聲明：變更之
    訴駁回。
五、查上訴人前為被上訴人大世界公司之董事長，迄95年1月3日
    變更登記董事長為被上訴人戊○○，期間因大世界公司未依
    規定公告並申報財務報告，經金管會及證券期貨局，以違反
    證券交易法為由，分別於93年6月4日、10月12日、11月23日
    及94年6 月20日裁處登記負責人即上訴人罰緩12萬元、24萬
    元、36萬元及48萬元，共計120 萬元確定，並移送臺北行政
    執行處對上訴人為行政執行等事實，為兩造所不爭，復有公
    司變更登記表、處分書及臺北行政執行處函等件附卷可稽，
    堪信為真實。
六、上訴人主張，被上訴人大世界公司已先後於93年2月25日、4
    月3 日召開臨時董事會，改選被上訴人丙○○、戊○○為董
    事長，詎其等竟遲至95年1月3日始將大世界公司董事長變更
    登記為戊○○，致伊以該公司負責人之名義，遭處行政罰鍰
    確定，伊與大世界公司間之委任關係確於93年2 月25日改選
    董事長時即已終止，不因該公司未為變更登記而受影響等情
    ，求為確認伊自93年2 月25日起至95年1月3日止與大世界公
    司之董事長委任關係不存在等情，為被上訴人所否認，並以
    前揭情詞置辯。經查：
  (一)按確認之訴非原告有即受確認判決之法律上利益者，不得提
    起。所謂即受確認判決之法律上利益，係指法律關係之存否
    不明確，原告主觀上認其在法律上之地位有不安之狀態存在
    ，且此種不安之狀態，能以確認判決將之除去者而言（最高
    法院52年台上字第1240號判例意旨參照）。又確認法律關係
    成立或不成立之訴，固以確認現在之法律關係為限，但過去
    不成立之法律關係，延至目前仍繼續不存在時，仍不失為現
    在之法律關係。如對於該法律關係存在與否，有即受確認判
    決之法律上利益者，自非不得對之提起確認之訴。
  (二)上訴人主張，其自93年2 月25日起至95年1月3日止與大世界
    公司之董事長委任關係不存在一節，既為被上訴人所否認，
    則上訴人於該期間與大世界公司間法律關係之存否即不明確
    ，致其主觀上認其法律上之地位有不安之狀態存在，即其因
    此遭臺北行政執行處對其財產為行政執行，如其獲有勝訴判
    決，將依訴願法第97條、行政執行法第8、9條規定，提起再
    審訴願，俾變更原行政處分，而排除財產被強制執行之危險
    等情，依前開說明，核屬有即受確認判決之法律上利益。又
    上訴人所確認者固為過去之法律關係，但該過去不存在之法
    律關係，延至目前仍繼續不存在，且依前開說明，上訴人對
    之又有即受確認判決之法律上利益，自得提起本件確認之訴
    。
  (三)次按，董事會由董事長召集之。但每屆第一次董事會，由所
    得選票代表選舉權最多之董事召集之。又董事會之召集，應
    載明事由，於七日前通知各董事及監察人。但有緊急情事時
    ，得隨時召集之。公司法第203條第1 項、第204條分別定有
    明文。上訴人主張，大世界公司於93年2 月25日召開臨時董
    事會選任被上訴人丙○○為董事長一節，固據其提出會議記
    錄為證（見原審卷第7 頁），惟該次董事會並非由時任大世
    界公司董事長之上訴人所召集，嗣經濟部發函要求補正該日
    召開之臨時董事會召集人係何人，及行政院新聞局（以下稱
    新聞局）要求說明該日未由原董事長擔任主席之原因等情，
    有經濟部94年5月18日經授中字第09432131450號函、新聞局
    93年3 月11日新廣五字第0930004209號函在卷可稽（見本院
    卷第146、148頁），並為上訴人所不爭，是該日之董事會非
    由召集權之董事長即上訴人所召集，其所為決議自屬無效，
    則該次會議所為選任丙○○為大世界公司董事長之決議，亦
    不生效力。
  (四)再按，股東會必須由有召集權之人召集，由無召集權人召集
    之股東會，欠缺股東會決議之成立要件，其所為之決議，自
    不生法律上之效力。而股東會除本法另有規定外，由董事會
    召集之，公司法第171 條定有明文。惟董事會由董事長召集
    ，又董事長為董事會主席，則為同法第203條第1項前段、第
    208條第3項所明定。是股東會之召集，其正常程序，應由董
    事長先行召集董事會，再由董事會決議召集股東會。上訴人
    主張，大世界公司於93年4月3日下午3 時35分於臺北市○○
    路○ 段75巷1弄4號地下樓會議室召開臨時董事會，推舉被上
    訴人戊○○為董事長一節，亦據其提出會議記錄為證，並為
    被上訴人所不爭。然被上訴人自承，於該次董事會前，曾於
    同日下午1 時30分先召開股東臨時會，並改選董事及監察人
    ，聘戊○○、余念潔為外部董事，丙○○、王雪娥、劉天來
    當選董事，陳銘谷、王添財、俞素英當選監察人，再於同日
    下午3時35分召開臨時董事會，由上開股東臨時會所選出5位
    董事推舉戊○○為董事長，業據其提出股東臨時會議事錄為
    憑（見本院卷第151-155 頁）。而前開股東臨時會係由丙○
    ○以其為93年2 月25日臨時董事會選任之董事長身分所召集
    ，亦有上開議事錄可證。而93年2 月25日臨時董事會選任之
    決議無效，已如前述，丙○○顯非合法之董事長，自無代表
    董事會召集93年4月3日臨時股東會之權利，該次臨時股東會
    乃無召集權人所召集，欠缺股東會決議之成立要件，其所為
    之決議，自不生法律上之效力。則該股東臨時會決議改選大
    世界公司董事及監察人，均不生效力，故該次選任之董事再
    於同日決議推選戊○○為大世界公司之董事長，亦同不生效
    力。
  (五)大世界公司股東戊○○、李碧珠、劉秋圓嗣於94年8 月15日
    依公司法第173條第4項規定，向經濟部聲請自行召集股東臨
    時會，經該部於94年10月11日以經授中字第09432964240 號
    函准許在案（見本院卷第162頁），並於94年11月9日召開股
    東臨時會，改選董、監事，旋即召開董事會選任戊○○為大
    世界公司董事長，有大世界公司94年11月9 日股東臨時會議
    事錄及董事會議事錄可憑（見本院卷第163-166 頁），大世
    界公司復於94年11月11日向行政院新聞局申請核准變更董事
    長、董事及監察人，該局於94年12月16日以新廣五字第0940
    022095號函許可變更（見本院卷第167頁），另於95年1月3
    日獲經濟部以經授中字第09433463410 號函准予變更登記在
    案（見本院卷第168頁）。查上訴人之董事任期原為92年6月
    30日至95年6 月29日，有公司變更登記表可稽（見原審卷第
    10頁），是在大世界公司董事會合法改選新董事長並就任前
    ，上訴人董事長之資格並不因其未實際執行職務而當然喪失
    。上訴人主張，其自93年2 月25日起即未實際執行大世界公
    司董事長職務，已為被上訴人所否認，且上訴人於94年4月1
    2 日仍以大世界公司負責人名義發函財政部台灣省北區國稅
    局基隆市分局，告知該局大世界公司94年1月12日 (94)世財
    字第006 號函未經伊同意用印發函，係屬偽造文件，現正依
    法提出告訴等語（見原審卷第121 頁），尚難認其主張未執
    行董事長職務乙情屬實，況即便其主張為真，依前所述，在
    大世界公司董事會合法改選新董事長並就任前，上訴人之董
    事長身分並未喪失。
七、綜上所述，上訴人主張被上訴人大世界公司已於93年2月25
    日、4月3日召開臨時董事會，改選被上訴人丙○○、戊○○
    為董事長，上訴人93年2 月25日起已非該公司之董事長等情
    ，為不可採。從而，其請求確認自93年2月25日起至95年1月
    3 日止，上訴人與被上訴人大世界公司之董事長委任關係不
    存在，洵屬無據，應予駁回。
八、據上論結，本件變更之訴為無理由。依民事訴訟法第78條，
    判決如主文。
中    華    民    國    98    年     9    月     8    日
                    民事第十一庭
                        審判長法  官  鄭雅萍
                              法  官  徐福晉
                              法  官  詹文馨
正本係照原本作成。
不得上訴。
中    華    民    國    98    年    9     月    10    日
                              書記官  洪秋帆


司法院資訊處製作；財團法人民間司法改革基金會備份。
